---
title: "VaR et TVaR"
author: "Jérémie Barde"
date: "31 janvier 2022"
output:
  pdf_document:
    number_sections: yes
    toc: yes
    toc_depth: 2
header-includes:
   - \usepackage{amsmath}
   - \renewcommand{\contentsname}{Table des matières}
   - \renewcommand{\abstractname}{Résumé}
abstract: Le présent document contient des exemples de codes R pour se familiariser avec les techniques pour trouver la VaR et la TVaR dans le cas discret et continu.
---
\newpage
```{r include=FALSE}
library(formatR)
library(ggplot2)
library(gridExtra)
library(knitr)
opts_chunk$set(tidy.opts=list(width.cutoff=80),tidy=TRUE)
```

# Cas discret
Dans le cas discret, il est possible de trouver la $VaR$ et la $TVaR$ de manière exacte.

## Exemple 1 
Nous avons la f.g.p. suivante :
$$
\mathcal{P}_X(t) = (0.5 + 0.15t + 0.25t^2 + 0.1t^3)^2
$$
On développe le carré pour trouver la fonction de masse de probabilité.
$$
\mathcal{P}_X(t) = 0.25 + 0.15t + 0.2725t^2 + 0.175t^3 + 0.0925t^4 + 0.05t^5 + 0.01t^6 
$$
On vérifie que les probabilités somment à 1 :
```{R}
fX <- c(0.25, 0.15, 0.2725, 0.175, 0.0925, 0.05, 0.01)
sum(fX)
```
Pour trouver la $VaR$, on se souvient de la définition :
$$
F_X^{-1}(\kappa) = VaR_\kappa(X) = \inf\lbrace x \in \mathbb{R} : F_X(x) \geq u \rbrace, \quad \text{pour}~u \in (0,1)
$$
On peut voir ça comme la plus petite prime à charger pour être sûr à au moins $100\kappa\%$ qu'on est capable de payer si une réclamation survient.
```{r}
k <- 0.90
FX <- cumsum(fX)

VaR <- min(which(FX >= k)) - 1  # On fait -1 comme les vecteurs commencent à 1 et non à 0
VaR
# On peut s'en convaincre en faisant un tableau
cbind(c(0:6), FX)
```
Ensuite, pour la $TVaR$, on choisit l'une des trois formules qu'on connait:
$$
\begin{aligned}
TVaR_\kappa(x) &= \frac{1}{1-\kappa}\int_0^\infty VaR_S(X)ds\\
&= \frac{1}{1-\kappa}\left( E\left[X \times 1_{\lbrace x > VaR_\kappa(X) \rbrace}\right] + VaR_\kappa(X)(F_X(VaR_\kappa(X)) - \kappa)  \right)\\
&= VaR_\kappa(X) + \frac{1}{1- \kappa} \pi_X(VaR_\kappa(X))
\end{aligned}
$$
Trouvons maintenant la $TVaR$ en utilisant les deux dernières formules, qui sont généralement plus simples à utiliser.
```{r}
# Plus visuel
# (sum(5:6 * fX[(5+1):(6+1)]) + VaR * (FX[VaR + 1] - k))/(1 - k)   

# Préférable comme ceci, car on peut facilement changer la valeur de k
TVaR <- (sum((VaR+1):(length(fX)-1) * fX[c(VaR+2):(length(fX))]) + VaR * (FX[VaR + 1] - k))/(1 - k)
TVaRSL <- VaR + sum(pmax(0:6 - VaR, 0) * fX)/(1 - k)
sum(0:6 * fX)
cbind(TVaR, TVaRSL)
```

## Exemple 2
On a $Y \sim Po(10)$ et on cherche la $VaR$ et la $TVaR$ pour $\kappa=0.9$.
```{r}
vk <- 0:1000
fY <- dpois(vk, 100)
FY <- cumsum(fY)

# On s'assure que la f.m.p. somme à 1
sum(fY)

VaR <- function(k) min(which(FY >= k)) - 1 
# VaR(0.9) == qpois(0.9, 100) # On aurait pu utiliser directement qpois

TVaR <- function(k) {VaR(k) + sum(pmax(vk - VaR(k),0) * fY)/(1 - k)}
```
On peut tracer le graphique.
```{r, fig.height = 3.7, fig.width=6, fig.align='center', echo=FALSE, eval=TRUE}
v0 <- seq(0, 0.99, by = 0.001)
f <- sapply(v0, function(k) VaR(k))
matplot(v0, f, type = "l", ylim = c(0, 150), lwd = 2, xlab = "k", ylab = "", 
        main = "VaR et TVaR en fonction de k")
g <- sapply(v0, function(k) TVaR(k))
matplot(v0, g, type = "l", col = "blue", lwd = 2, add = TRUE)
legend(0.05, 145, legend=c("VaR", "TVaR"),
       col=c("black", "blue"), lty=1:1, lwd = 2:2, cex=0.6)
```

## Exemple 3
On a la densité suivante et on cherche $VaR_{0.95}(K)$ et $TVaR_{0.95}(K)$ :
$$
\begin{aligned}
\Pr(K = k) =
\begin{cases}
0.20&,k=0 \\
0.30&,k=5\\
0.40&,k=20\\
0.08&,k=500\\
0.02&,k=2000
\end{cases}
\quad
F_K(k) =
\begin{cases}
0.20&,k=0 \\
0.50&,k=5\\
0.90&,k=20\\
0.98&,k=500\\
1&,k=2000
\end{cases}
\end{aligned}
$$
La méthode reste simillaire mais il faut faire un ajustement.
```{r}
k <- 0.95
x <- c(0, 5, 20, 500, 2000)
fx <- c(0.2, 0.3, 0.4, 0.08, 0.02)
Fx <- cumsum(fx)

VaR <- x[min(which(Fx >= k)) - 1 + 1] # Il faut aller chercher la bonne valeur dans nos x
TVaR <- VaR + sum(pmax(x - VaR, 0) * fx)/(1-k)
cbind(VaR, TVaR)
```


# Cas continue
Pour le cas continu, il n'est pas vraiment possible de trouver la valeur exacte de la TVaR sauf s’il existe une forme analytique.

## Exemple 1
On a deux lignes d'affaires et on modélise les coûts de chacune par $X \sim Erlang(5, 0.1)$ et $Y \sim MxExp(0.45,0.55, 0.02,0.05)$. On veut trouver la $TVaR_{0.9}(X)$ et la $TVaR_{0.9}(Y)$. Il faut commencer par trouver la VaR. Dans les deux cas, il faut le faire numériquement.
```{R}
p <- c(0.45, 0.55)
l <- c(0.02, 0.05)
b <- 0.1
n <- 5

FX <- function(x) pgamma(x, n, b)
FY <- function(y) p[1] * pexp(y, l[1]) + p[2] * pexp(y, l[2])

VaRX <- function(k) optimize(function(x) abs(FX(x) - k), c(0, 500))$min
VaRY <- function(k) optimize(function(y) abs(FY(y) - k), c(0, 1000))$min
```
Maintenant, il faut trouver les formes analytiques de chacune des $TVaR$. On trouve l'espérance tronquée de $X$ : 
$$
\begin{aligned}
E[x \times 1_{\lbrace x > d \rbrace}] &= \int_d^\infty x f_X(x)dx\\
&= \int_d^\infty \frac{\beta^{\alpha}}{\Gamma(n)} x^{(n+1)-1} e^{-\beta x} dx \\
&= \frac{\beta^\alpha \Gamma(n+1)}{\Gamma(n)\beta^{\alpha+1}} \int_d^\infty \frac{\beta^{\alpha+1}}{\Gamma(n+1)} x^{(n+1)-1} e^{-\beta x}dx\\
&= \frac{n}{\beta}\bar{H}(d, n+1, \beta)
\end{aligned}
$$
Pour $Y$, on trouve plutôt $\pi_Y(d)$, car on peut utiliser la définition suivante,
$$
\pi_Y(d) = \int_d^\infty\bar{F}_X(x)dx
$$
et le calcul se fait facilement :
$$
\begin{aligned}
\pi_Y(d) &= \int_d^\infty p_1 \cdot e^{-\beta_1y} + p_2 \cdot e^{-\beta_2y} dy\\
\pi_Y(d) &= \frac{p_1}{\beta_1}\int_d^\infty \beta_1 e^{-\beta_1y} dy + \frac{p_2}{\beta_2} \int_d^\infty  \beta_2 e^{-\beta_2y} dy\\
&= p_1 \cdot \frac{1}{\beta_1} e^{-\beta_1d} + p_2 \cdot \frac{1}{\beta_2}  e^{-\beta_2d}
\end{aligned}
$$

On trouve les deux TVaR suivantes :
$$
\begin{aligned}
TVaR_\kappa(X) &= \frac{n}{\beta(1-\kappa)}\bar{H}(VaR_\kappa(X), n+1, \beta)\\
TVaR_\kappa(Y) &= VaR_\kappa(Y) +  \frac{1}{1-k} \left(  p_1 \cdot \frac{1}{\beta_1} e^{-\beta_1 \cdot VaR_\kappa(Y)} + p_2 \cdot \frac{1}{\beta_2}  e^{-\beta_2 \cdot VaR_\kappa(Y)} \right)
\end{aligned}
$$
Bien sûr, on aurait pu prendre les formules directement dans l'annexe. Il nous reste à évaluer les $TVaR$.
```{r}
k <- 0.90
TVaRX <- function(k) n/b * pgamma(VaRX(k), n + 1, b, lower.tail = FALSE)/(1-k)
TVaRY <- function(k) VaRY(k) + sum(p * (1/l) * (1-pexp(VaRY(k), l)))/(1-k)

# Formule de l'annexe pour Y
TVaRYtest <- sum((p*((1/l)*(1-pexp(VaRY(k), l)) + VaRY(k)*(1-pexp(VaRY(k), l)))))/(1-k)

# Vérification
round(cbind(TVaRX(k), TVaRY(k), TVaRYtest),2)
```

Déjà, on observe que $Y$ a une $TVaR$ à $\kappa=0.9$ plus élevé que $X$. Regardons un graphique pour se convaincre que $Y$ peut être plus dangereuse que $X$ dans les cas extrêmes.
```{r, figures-side, fig.show="hold", out.width="50%", echo=FALSE, eval=TRUE}
vk <- seq(0, 0.999, by = 0.001)
VX <- sapply(vk, function(k) VaRX(k))
VY <- sapply(vk, function(k) VaRY(k))

matplot(vk, VX, type = "l", lwd = 2, xlab = "k", ylab = "", main = "VaR en fonction de k")
matplot(vk, VY, type = "l", lwd = 2, col = "blue", add = TRUE)
legend(0.05, 132, legend=c("VaRX", "VaRY"),
       col=c("black", "blue"), lty=1:1, lwd = 2:2, cex=0.8)

TVX <- sapply(vk, function(k) TVaRX(k))
TVY <- sapply(vk, function(k) TVaRY(k))

matplot(vk, TVX, type = "l", lwd = 2, xlab = "k", ylab = "", ylim = c(0, 500), main = "TVaR en fonction de k")
matplot(vk, TVY, type = "l", lwd = 2, col = "blue", add = TRUE)
legend(0.05, 450, legend=c("TVaRX", "TVaRY"),
       col=c("black", "blue"), lty=1:1, lwd = 2:2, cex=0.8)

```
Visiblement, $Y$ peut engendrer des coûts bien plus élevés que $X$.

### Pour le plaisir : utilisation de ggplot
On peut aussi faire le graphique avec ` ggplot`. Cependant, çe n'est pas nécessaire de savoir le faire.
```{r, fig.height=2.5, fig.align='center', echo=FALSE, eval=TRUE}
dat <- data.frame(vk, VX, VY, TVX, TVY)

g1 <- ggplot(dat, aes(x=vk)) + 
  geom_line(aes(y=VX, col = "VaRX"))+
  geom_line(aes(y=VY, col = "VaRY")) + 
  theme_classic()+
  theme(legend.position = c(0.15, 0.8)) +
  labs(x="k", y="", col = "", subtitle = "VaR en fonction de k")
  
g2 <- ggplot(dat, aes(x=vk)) + 
  geom_line(aes(y=TVX, col = "TVaRX"))+
  geom_line(aes(y=TVY, col = "TVaRY")) + 
  theme_classic()+
  theme(legend.position = c(0.20, 0.8)) +
  labs(x="k", y="", col = "", subtitle = "TVaR en fonction de k")

grid.arrange(g1, g2, ncol=2)
```

## Exemple 2
On a $Y \sim We(\tau, \beta)$ et on sais que $E[Y] = 20$ et $Var(Y) = 2000$. On cherche $VaR_{0.95}(Y)$ et $TVaR_{0.95}(Y)$. On commence par trouver les paramêtres de la lois.
$$
E[Y] = \frac{1}{\beta}\Gamma\left(1+\frac{1}{\tau}\right), \quad Var(Y) = \frac{1}{\beta^2}\Gamma\left(1+\frac{2}{\tau}\right) - E[Y]^2
$$
On va isoler un paramêtre pour pouvoir utiliser `optimize`.
$$
\beta = \frac{\Gamma\left(1+\frac{1}{\tau}\right)}{20} \Rightarrow \frac{20^2}{\left(\Gamma\left(1+\frac{1}{\tau}\right)\right)^2} \Gamma\left(1+\frac{2}{\tau}\right) = 2000
$$
Maitenant on peut utiliser `optimize` pour trouver $\tau$ et ensuite trouver $\beta$.
```{r}
f <- function(par) 20^2/(gamma(1 + 1/par))^2 * gamma(1 + 2/par) - 20^2
f(0.8);f(10)
t <- optimize(function(x) abs(f(x) - 2000), c(0, 1))$min
b <- gamma(1 + 1/t)/20
cbind(t, b)
```
Avec les paramêtres il donc possible de trouver $VaR_{0.95}(Y)$ et $TVaR_{0.95}(Y)$.
```{r}
k <- 0.95
VaR <- 1/b * (-log(1 - k))^(1/t) # Annexe
TVaR <- 1/(b*(1-k)) * pgamma(-log(1 - k), 1 + 1/t, b^t, lower.tail = F)
cbind(VaR, TVaR)
```









