---
title: "Optimize"
author: "Jérémie Barde"
date: "`r format(Sys.time(), '%d %B %Y')`"
output:
  pdf_document:
    number_sections: yes
    toc: yes
    toc_depth: 2
header-includes:
   - \usepackage{amsmath}
   - \renewcommand{\contentsname}{Table des matières}
   - \renewcommand{\abstractname}{Résumé}
abstract: Le présent document contient des exemples de codes R sur les fonctions de probabilité incluses dans R et, plus précisément, la fonction `optimize`. 
---
\newpage
```{r include=FALSE}
library(knitr)
opts_chunk$set(tidy.opts=list(width.cutoff=80),tidy=TRUE)
```

# Lois de probabilité et fonctions R
R contient la majorité des lois que nous voyons au baccalauréat. Avec les fonctions suivantes, il est possible d'évaluer certaines quantités de base directement. Voici un exemple avec $X \sim Exp\left(\frac{1}{10}\right)$.
Trouver $\Pr(X \leq 5)$ :
```{r}
pexp(5, 0.1)
```
Trouver $\Pr(X \geq 5)$ :
```{r}
# Deux choix possibles
pexp(5, 0.1, lower.tail = FALSE)
1 - pexp(5, 0.1)
```
Trouver $F_X^{-1}(0.45)$ :
```{r}
qexp(0.45, 0.1)
```

Trouver $E[X]$, $Var(X)$ et $E[X^3]$ :
```{r include=FALSE}
#install.packages("actuar")
library(actuar)
```

```{r}
EX <- mexp(1, 0.1)
VarX <- mexp(2, 0.1) - (mexp(1, 0.1))^2
EX3 <- mexp(3, 0.1)
cbind(EX, EX3, VarX)
```
Trouver $\pi_x(5)$ et $E \left[ X \times 1_{\lbrace X > 5\rbrace}\right]$ et $E \left[ X \times 1_{\lbrace X < 5\rbrace}\right]$ , on sait : 
$$
\begin{aligned}
E[X] &= E[\max(X-d,0)] + E[\min(X,d)]\\
\pi_X &= E \left[ X \times 1_{\lbrace X > d\rbrace} - d \bar{F}_X(d)\right]\\
E[X] &= E \left[ X \times 1_{\lbrace X > d\rbrace}\right] + E \left[ X \times 1_{\lbrace X < d\rbrace}\right]\\
\end{aligned}
$$

```{r}
SL <- mexp(1, 0.1) - levexp(5, 0.1)
EXTrD <- SL + 5 * pexp(5, 0.1, lower.tail = FALSE) 
EXTrU <- mexp(1, 0.1) - EXTrD
cbind(SL, EXTrD, EXTrU)
```
On peut aussi vouloir simuler des réalisations de $X$ :
```{r}
set.seed(2022)
rexp(5, 0.1)
```
Exemple pour $X \sim Po(5)$ :
```{r}
# P(X = 3), on utilise dpois
dpois(3, 5)
```
On peut utiliser la rubrique d'aide de R pour avoir plus d'informations sur les fonctions et leurs paramètres.


# Fonction `optimize`
Il n'est pas toujours simple d'inverser une fonction de répartition à la main. Dans le cas de la loi exponentielle, on trouve facilement : 
$$
F_X^{-1}(u) = -\frac{1}{\lambda}\ln(1-u)
$$ 
Par contre, pour une loi Erlang, il n'est pas possible de le faire à la main. On a donc recours à la fonction `qgamma`. Cependant, ce ne sont pas toutes les lois qui sont programmées en R.

## Exemple 1
On a la fonction de répartition suivante :
$$
F_X(x) = 0.85 \times \left( 1-e^{-0.1x}  \right) + 0.1 \times \left( 1-e^{-0.5x}  \right) + 0.05 \times \left( 1-e^{-0.8x}  \right)
$$
Ce qu'on cherche, c'est : 
$$
\begin{aligned}
F_X(x) = u \\
F_X(x) - u = 0
\end{aligned}
$$ 
On veut $F_X(x)$ pour que l'équation soit égale à 0. Il faut donc avoir recours à un outil d'optimisation pour inverser cette fonction de répartition; on utilisera `optimize`.
```{r}
P <- c(0.85, 0.1, 0.05)
lam <- c(0.1, 0.5, 0.8)
k <- 0.99

Fx <- function(x){ 
  P[1] * (1 - exp(-lam[1] * x)) + P[2] * (1 - exp(-lam[2] * x)) + 
    P[3] * (1 - exp(-lam[3] * x))
}

# En reconnaissant les exponentielles
Fx <- function(x){ 
  P[1] * pexp(x, lam[1]) + P[2] * pexp(x, lam[2]) + P[3] * pexp(x, lam[3])
}

Fx(20)
Fx(300)
Fx_inver <- function(u) optimize(function(x) abs(Fx(x) - u), c(0, 300))$min

# Vérification
verif <- cbind(c(Fx_inver(k), Fx(Fx_inver(k))))
row.names(verif) <- c("Fx_inver", "Fx(Fx_inver)")
colnames(verif) <- "Résultats"
round(verif,4)
```

## Exemple 2

On a la fonction de répartition suivante : 
$$
F_Y(y) = 0.4 \times H(y;3, 0.1) + 0.6 \times B(y;4,5) 
$$ 
Encore une fois impossible à la main et aucune fonction préprogrammée en R, on doit utiliser `optimize`.
```{r}
G <- c(3, 0.1)
B <- c(4, 5)
k <- 0.99

Fy <- function(y) 0.4 * pgamma(y, G[1], G[2]) + 0.6 * pbeta(y, B[1], B[2])

Fy(30)
Fy(300)
Fy_inver <- function(u) optimize(function(y) abs(Fy(y) - u), c(0, 300))$min

# Vérification
verif <- cbind(c(Fy_inver(k), Fy(Fy_inver(k))))
row.names(verif) <- c("Fy_inver", "Fy(Fy_inver)")
colnames(verif) <- "Résultats"
verif
```

## Exemple 3
On a $X \sim BinComp(n=2, q=0.3, F_B), ~ B \sim Exp(\frac{1}{10})$, dont la fonction de répartition est : 
$$
F_X(x) = \Pr(N=0) + \Pr(N=1)F_{B_1} + \Pr(N=2)F_{B_1 + B_2}(x)
$$ 

```{r}
n <- 2
q <- 0.3
lam <- 0.1
k <- 0.99
Fv <- function(x){
  dbinom(0, n, q) + dbinom(1, n, q) * pexp(x, lam) + 
    dbinom(2, n, q) * pgamma(x, 2, lam)}

Fv(25)
Fv(100)
Fv_inver <- function(u) optimize(function(x) abs(Fv(x) - u), c(0, 100))$min

# Vérification
verif <- cbind(c(Fv_inver(k), Fv(Fv_inver(k))))
row.names(verif) <- c("Fv_inver", "Fv(Fv_inver)")
colnames(verif) <- "Résultats"
verif
```

## Exemple 4
On a $X \sim PoComp(\lambda = 1, F_B), ~ B \sim Exp(\frac{1}{10})$, dont la fonction de répartition est : 
$$
F_X(x) = \Pr(X = 0) + \sum_{k=1}^\infty \Pr(X = k) H(x, k, 0.1)
$$
```{r}
lam <- 1
b <- 0.1
k <- 0.99

Fn <- function(x){
  dpois(0, lam) + sum(dpois(1:100, lam) * pgamma(x, 1:100, b))
}
sum(dpois(0:100, 1))

Fn(500)

Fn_inver <- function(k) optimize(function(x) abs(Fn(x) - k), c(0, 500))$min

# Vérification
verif <- cbind(c(Fn_inver(k), Fn(Fn_inver(k))))
row.names(verif) <- c("Fn_inver", "Fn(Fn_inver)")
colnames(verif) <- "Résultats"
verif
```



