---
title: "Optimize"
author: "Jérémie Barde"
date: "`r format(Sys.time(), '%d %B %Y')`"
output:
  pdf_document:
    number_sections: yes
    toc: yes
    toc_depth: 2
header-includes:
   - \usepackage{amsmath}
   - \renewcommand{\contentsname}{Table des matières}
   - \renewcommand{\abstractname}{Résumé}
abstract: Le présent document contient des exemples de codes R sur les fonctions de probabilité incluses dans R et deux méthode pour inverser numériquement une focntion de répartition.
---
\newpage
```{r include=FALSE}
library(knitr)
opts_chunk$set(tidy.opts=list(width.cutoff=60),tidy=TRUE)
```

# Lois de probabilité et fonctions R
R contient la majorité des lois que nous voyons au baccalauréat. Avec les fonctions suivantes, il est possible d'évaluer certaines quantités de base directement. Voici un exemple avec $X \sim Exp\left(\frac{1}{10}\right)$.
Trouver $\Pr(X \leq 5)$ :
```{r}
pexp(5, 0.1)
```
Trouver $\Pr(X \geq 5)$ :
```{r}
# Deux choix possibles
pexp(5, 0.1, lower.tail = FALSE)
1 - pexp(5, 0.1)
```
Trouver $F_X^{-1}(0.45)$ :
```{r}
qexp(0.45, 0.1)
```

Trouver $E[X]$, $Var(X)$ et $E[X^3]$ :
```{r include=FALSE}
#install.packages("actuar")
library(actuar)
```

```{r}
EX <- mexp(1, 0.1)
VarX <- mexp(2, 0.1) - (mexp(1, 0.1))^2
EX3 <- mexp(3, 0.1)
cbind(EX, EX3, VarX)
```
Trouver $\pi_x(5)$ et $E \left[ X \cdot 1_{\lbrace X > 5\rbrace}\right]$ et $E \left[ X \cdot 1_{\lbrace X < 5\rbrace}\right]$ , on sait : 
$$
\begin{aligned}
E[X] &= E[\max(X-d,0)] + E[\min(X,d)]\\
\pi_X &= E \left[ X \cdot 1_{\lbrace X > d\rbrace} - d \bar{F}_X(d)\right]\\
E[X] &= E \left[ X \cdot 1_{\lbrace X > d\rbrace}\right] + E \left[ X \cdot 1_{\lbrace X < d\rbrace}\right]\\
\end{aligned}
$$

```{r}
SL <- mexp(1, 0.1) - levexp(5, 0.1)
EXTrD <- SL + 5 * pexp(5, 0.1, lower.tail = FALSE) 
EXTrU <- mexp(1, 0.1) - EXTrD
cbind(SL, EXTrD, EXTrU)
```
On peut aussi vouloir simuler des réalisations de $X$ :
```{r}
set.seed(2022)
rexp(5, 0.1)
```
Exemple pour $X \sim Po(5)$ :
```{r}
# P(X = 3), on utilise dpois
dpois(3, 5)
```
On peut utiliser la rubrique d'aide de R pour avoir plus d'informations sur les fonctions et leurs paramètres.


# Inverser numériquement une fonction de répartition
## Fonction `optimize`
Il n'est pas toujours simple d'inverser une fonction de répartition à la main. Dans le cas de la loi exponentielle, on trouve facilement : 
$$
F_X^{-1}(u) = -\frac{1}{\lambda}\ln(1-u)
$$ 
Par contre, pour une loi Erlang, il n'est pas possible de le faire à la main. On a donc recours à la fonction `qgamma`. Cependant, ce ne sont pas toutes les lois qui sont programmées en R.

### Exemple 1
On a la fonction de répartition suivante :
$$
F_X(x) = 0.85 \cdot \left( 1-e^{-0.1x}  \right) + 0.1 \cdot \left( 1-e^{-0.5x}  \right) + 0.05 \cdot \left( 1-e^{-0.8x}  \right)
$$
Ce qu'on cherche, c'est : 
$$
\begin{aligned}
F_X(x) = u \\
F_X(x) - u = 0
\end{aligned}
$$ 
On veut $F_X(x)$ pour que l'équation soit égale à 0. Il faut donc avoir recours à un outil d'optimisation pour inverser cette fonction de répartition; on utilisera `optimize`.
```{r}
P <- c(0.85, 0.1, 0.05)
lam <- c(0.1, 0.5, 0.8)
k <- 0.9

Fx <- function(x){ 
  P[1] * (1 - exp(-lam[1] * x)) + P[2] * (1 - exp(-lam[2] * x)) 
    + P[3] * (1 - exp(-lam[3] * x))
}
# Si on reconnait la loi mélange d'exponentielles
Fx <- function(x){ 
  P[1] * pexp(x, lam[1]) + P[2] * pexp(x, lam[2]) + P[3] * pexp(x, lam[3])
}

# Vérification pour intervalle
# Fx(20)
# Fx(100)
Fx_inver <- function(u) optimize(function(x) abs(Fx(x) - u), c(0, 100))$min

# Vérification
verif <- cbind(c(Fx_inver(k), Fx(Fx_inver(k)), Fx(20), Fx(100)))
row.names(verif) <- c("Fx_inver", "Fx(Fx_inver)", "Fx(20)", "Fx(100)")
colnames(verif) <- "Résultats"
verif
```

### Exemple 2

On a la fonction de répartition suivante : 
$$
F_Y(y) = 0.4 \cdot H(y;3, 0.1) + 0.6 \cdot B(y;4,5) 
$$ 
Encore une fois impossible à la main et aucune fonction préprogrammée en R, on doit utiliser `optimize`.
```{r}
G <- c(3, 0.1)
B <- c(4, 5)
k <- 0.90

Fy <- function(y) 0.4 * pgamma(y, G[1], G[2]) + 0.6 * pbeta(y, B[1], B[2])

Fy_inver <- function(u) optimize(function(y) abs(Fy(y) - u), c(0, 120))$min

# Vérification
verif <- cbind(c(Fy_inver(k), Fy(Fy_inver(k))))
row.names(verif) <- c("Fy_inver", "Fy(Fy_inver)")
colnames(verif) <- "Résultats"
verif
```


## Fonction `pinv.new`
On utilise les mêmes exemples que pour la section précédente, mais en utilisant la fonction `pinv.new` du package `Runuran`.

### Exemple 1
On a la fonction de répartition suivante :
$$
F_X(x) = 0.85 \cdot \left( 1-e^{-0.1x}  \right) + 0.1 \cdot \left( 1-e^{-0.5x}  \right) + 0.05 \cdot \left( 1-e^{-0.8x}  \right)
$$
```{r}
library(Runuran)
gen <- pinv.new(cdf=Fx, lb=0, ub=Inf)

Fx_inv <- function(k) uq(gen, k)

# Vérification
verif <- cbind(c(Fx_inv(k), Fx(Fx_inv(k))))
row.names(verif) <- c("Fx_inver", "Fx(Fx_inver)")
colnames(verif) <- "Résultats"
verif
```

### Exemple 2
On a la fonction de répartition suivante : 
$$
F_Y(y) = 0.4 \cdot H(y;3, 0.1) + 0.6 \cdot B(y;4,5) 
$$ 

```{r}
library(Runuran)
gen <- pinv.new(cdf=Fy, lb=0, ub=Inf)

Fy_inv <- function(k) uq(gen, k)

# Vérification
verif <- cbind(c(Fy_inv(k), Fy(Fy_inv(k))))
row.names(verif) <- c("Fx_inver", "Fx(Fx_inver)")
colnames(verif) <- "Résultats"
verif
```

# Graphique de base
Traçons la fonction de répartition et la fonction inverse de l'exemple 1 et 2.
```{r, figures-side, fig.show="hold", out.width="43%"}
# Fonction de répartition
curve(Fx(x), xlim = c(0, 120), xlab = "x", ylab = "FX(x)", lwd = 2)
curve(Fy(x), col = "blue", lwd = 2, add = TRUE)
legend(90, 0.95, legend=c("FX", "FY"),
       col=c("black", "blue"), lty=1:1, cex=0.8)

# Fonction inverse
vk <- seq(0, 1, by = 0.001)
FX_inver <- sapply(vk, function(k) Fx_inver(k))
FY_inver <- sapply(vk, function(k) Fy_inver(k)) 
matplot(vk, FX_inver, type = "l", xlab = "u", lwd = 2, ylim = c(0, 120))
matplot(vk, FY_inver, type = "l", xlab = "u", col = "blue", lwd = 2, add = TRUE)
legend(0.05, 105, legend=c("F-1X", "F-1Y"),
       col=c("black", "blue"), lty=1:1, cex=0.8)
```
