---
title: "Méthodes d'aggrégation"
author: "Jérémie Barde"
date: "`r format(Sys.time(), '%d %B %Y')`"
output:
  pdf_document:
    number_sections: yes
    toc: yes
    toc_depth: 2
header-includes:
   - \usepackage{amsmath}
   - \renewcommand{\contentsname}{Table des matières}
   - \renewcommand{\abstractname}{Résumé}
abstract: Le présent document contient des exemples de codes R pour les différentes méthodes d'aggrégation de base.
---
\newpage
```{r include=FALSE}
library(knitr)
opts_chunk$set(tidy.opts=list(width.cutoff=60),tidy=TRUE)
```

# Méthodes d'aggrégation

## Produit de convolution directe


Il est toujours possible d'utiliser la définition du produit de convolution : 
$$
f_S(x) = \int_0^x f_{X_1}(s-y)f_{X_2}(y)dy
$$

Pour le cas discret on remplace les intégrales par des sommes. Cependant, cette méthode n'est pas la plus rapide et peut être complexe à calculer.

\textbf{Exemple :} Soit les v.a. $X_1 \sim Po(\lambda = 5)$, $X_2 \sim Po(\lambda = 2)$ et $S = X_1 + X+2$. Trouver $\Pr(S = 3)$ ? 

\textbf{Solution :}
$$
\Pr(S = 3) = \sum_{k=0}^3 \Pr(X_1 = 3 - k)\Pr(X_2 = k) = \sum_{k=0}^3 \frac{5^{3-k} \mathrm{e}^{-5}}{(3 - k)!} \frac{2^{k}\mathrm{e}^{-2}}{k!}
$$

```{r ex1}
k <- 0:3
rep <- sum(dpois(3-k, 5) * dpois(k, 2))

# ou algorithme de convolution directe dans l'annexe
DirectConvo <- function(f1, f2, smax = 1000){
  f1 <- c(f1, numeric(smax - length(f1) + 1))
  f2 <- c(f2, numeric(smax - length(f2) + 1))
  fs <- f1[1] * f2[1]
  for(i in 1:smax){
    j <- i + 1
    fs <- c(fs, sum(f1[1:j] * f2[j:1]))
  }
  fs
}

f1 <- dpois(0:1000, 5) # somme à 1
f2 <- dpois(0:1000, 2) # somme à 1

S <- DirectConvo(f1, f2)
rep2 <- S[4]

# Vérification 
verif <- dpois(3, 7)
cbind("Pr(S=3)"=rep, "DirectConvo"=rep2, "Vérification"=verif)
```
Cela peut rapidement devenir lourd si l'on rajoute des v.a.

## Fonction génératrice des probabilités
Un autre moyen de faire la convolution est d'utiliser directement les fonctions génératrices des probabilités. On défini $S = X_1 + X_2$ alors la fgp de $S$ est donné par

$$
\mathcal{P}_S(t) = \mathcal{P}_{X_1}(t) \times \mathcal{P}_{X_2}(t)
$$

\textbf{Exemple} : On les v.a. $X_1 \sim Bin(n=15, q=0.3)$, $X_2 \sim Bin(n=5, q=0.3)$ et $S=X_1+X_2$. Trouver l'expression analytique de la fgp de $S$ et $F_S(10)$ ?

\textbf{Solution} : 

$$
\begin{aligned}
\mathcal{P}_S(t) &= \mathcal{P}_{X_1}(t) \times \mathcal{P}_{X_2}(t)\\
&= (0.3t - 0.7)^{15} \times (0.3t - 0.7)^5\\
&= (0.3t - 0.7)^{20}
\end{aligned}
$$
Donc $S \sim Bin(n=20, q=0.3)$.

```{r}
rep <- pbinom(10, 20, 0.3)
cbind("Fs(10)" = rep)
```
Par contre, avec cette méthode il faut reconnaître une loi connue à l'aide de la fgp et ce n'est pas toujours le cas. Par exemple si on avait les v.a. $X_1 \sim Bin(n=15, q=0.45)$, $X_2 \sim Bin(n=5, q=0.3)$ et $S=X_1+X_2$ il serait impossible avec cette methode de trouver une forme connu.







